【裁判字號】    97,簡上,232
【裁判日期】    990127
【裁判案由】    所有權移轉登記
【裁判全文】
臺灣高雄地方法院民事判決             97年度簡上字第232號
上  訴  人  丙○○
訴訟代理人  周俊源律師
被上 訴 人  戊○○
訴訟代理人  己○○
            甲○○
上當事人間所有權移轉登記事件，上訴人不服本院旗山簡易庭於
民國97年4 月11日所為96年度旗簡字第357 號民事判決，提起上
訴，本院於民國99年1月7日言詞辯論終結，判決如下：
    主  文
原判決關於駁回上訴人後開第二項之訴部分及該部分訴訟費用之
裁判均廢棄。
被上訴人應再將坐落高雄縣美濃鎮○○段第二二八之三地號，面
積貳仟貳佰伍拾平方公尺，應有部分貳仟貳佰伍拾分之壹佰玖拾
伍之土地所有權移轉登記與上訴人。
上訴人其餘上訴駁回。
第一（除確定部分外）、二審訴訟費用，由被上訴人負擔十分之
七，餘由上訴人負擔。
    事實及理由
一、上訴人起訴主張：上訴人原為坐落高雄縣美濃鎮○○段第
    228- 3地號土地（下稱系爭土地）之共有人之一，並在系爭
    土地上建造附圖所示A 建物（下稱系爭房屋），嗣於民國80
    年10月19日上訴人及兄弟共5 人，將名下系爭土地之應有部
    分各45分之1 合計45分之5 全部移轉所有權登記與訴外人即
    被上訴人之祖父宋享金。然先人分家產時有約定土地何人占
    用即分給何人，當時上訴人及各兄弟誤以為上訴人並未占用
    系爭土地，故為上開錯誤之移轉登記。嗣於81年12月間，上
    訴人發覺系爭房屋仍占用系爭土地約300 平方公尺，乃要求
    宋享金返還與上訴人，但因系爭土地為耕地，依當時農業發
    展條例第30條規定，不能分割或增加共有人登記，故由宋享
    金書立覺書（下稱系爭覺書）表明願日後將該土地可分割及
    持分移轉登記時，願無條件將上訴人所使用之上開面積換算
    系爭土地之應有部分移轉所有權登記與上訴人。惟宋享金於
    91年2 月2 日過世，由被上訴人代位繼承及遺產分割而取得
    系爭土地之應有部分3 分之1 ，經催促其依系爭覺書履行，
    竟置之不理，為此，爰依系爭覺書及繼承之法律關係，提起
    本訴，請求被上訴人將上訴人所使用之面積換算系爭土地之
    應有部分移轉所有權登記與上訴人。並聲明求為判命被上訴
    人應將系爭土地應有部分2250分之300 之土地所有權移轉登
    記與上訴人。
二、被上訴人則以：系爭覺書並非宋享金親自簽名，係由訴外人
    宋慶來冒用其名義代簽，其上之印文亦係宋慶來自行拿取宋
    享金之印章所蓋用，上訴人不能依系爭覺書請求被上訴人移
    轉登記。又上訴人所謂上一代分家產時有約定何人占用土地
    即分給何人，並未舉證證明，如有錯誤登記之情形，亦不得
    由上訴人代其他兄弟請求被上訴人返還。又依系爭覺書所約
    定之範圍，應僅為附圖所示A 之系爭房屋部分55平方公尺之
    所有權應移轉登記與上訴人，其餘部分均不同意移轉，且當
    時移轉登記之義務人有12人，無法特定究竟係何人之應有部
    分移轉登記與宋享金等語，資為抗辯。
三、原審經審理結果，判命被上訴人應將坐落高雄縣美濃鎮○○
    段第228-3 地號，面積2250平方公尺，應有部分2250分之55
    之土地所有權移轉登記與上訴人，而駁回上訴人其餘請求。
    上訴人不服提起上訴，並擴張請求被上訴人應將系爭土地應
    有部分2250分之366 之土地所有權移轉登記與上訴人，而於
    本院聲明：（一）原判決不利於上訴人部分廢棄。（二）上
    開廢棄部分，被上訴人應再將坐落高雄縣美濃鎮○○段第
    228-3 地號土地，面積2250平方公尺，應有部分2250分之
    311 之所有權移轉登記與上訴人。被上訴人就其敗訴部分，
    未聲明不服，並於本院聲明：上訴駁回。
四、兩造不爭執之事項：
  (一)系爭覺書上有「宋享金」名字及印文，該印文確為宋享金所
    有之印章蓋用，其簽立日期為81年12月25日，內容為：「茲
    立覺書人宋享金所有土地坐落美濃鎮○○段第228 -3地號土
    地、旱0.2250公頃，該土地原係由丙○○等17人之共有土地
    ，此次申辦移轉登記時，由於丙○○等兄弟未明該土地仍有
    部分屬於自己（丙○○）所有，而將丙○○等兄弟自己之持
    分移轉登記完，今因該土地屬於耕地，不得分割及移轉共有
    ，為保全丙○○之權益，本人願日後該土地可辦分割及持分
    移轉登記時，本人宋享金願無條件壹部持分移轉登記返丙○○所使用之額數屬實，恐口無憑，特立本書為日後之據」，
    有系爭覺書在卷可稽（見原審卷第8 頁）。
  (二)宋享金於91年2 月2 日去世，生前育有宋慶來及宋慶福2子
    ，其中宋慶來於89年12月29日過世，且無子嗣，宋慶福則於
    72年1 月8 日即已過世，故宋享金之法定繼承人為訴外人宋
    耀仁與被上訴人，其等業就宋享金之遺產為分割登記，而由
    被上訴人取得系爭土地之應有部分3 分之1 ，有繼承系統表
    、除戶暨戶籍謄本及土地登記謄本附卷可稽（見原審卷第9
    頁以下）。
  (三)附圖所示A 部分，為加強磚造二層未辦理保存登記之建物（
    即系爭房屋），門牌號碼為高雄縣美濃鎮○○街5 號（兩造
    均共用該門牌號碼）；B 、B'為系爭房屋後方之鐵皮搭蓋之
    增建；C 部分為空地，現種植野菜；D 為圍牆；A'、F 部分
    均為圍牆內之空地；E 部分早期為上訴人用以養豬之豬舍，
    嗣由上訴人拆除後搭建磚造鐵皮平房使用；G 、G'為系爭房
    屋滴水線；H 建物為被上訴人所有；I 為圍牆角落使用；J
    為通道。此經本院會同地政人員現場履勘屬實，並有勘驗筆
    錄、現場照片及高雄縣美濃地政事務所97年2 月18日、97年
    8 月18日及98年6 月30日複丈成果圖附卷可稽（見本院卷第
    40-46、149頁）。
  (四)附圖所示A 、B 、E 部分均由上訴人占用，D 圍牆由上訴人
    建造，圍牆內之空地F 、系爭房屋建物滴水線延伸G 及圍牆
    角落I 等部分土地，亦均由上訴人占有使用（見本院卷第20
    5 頁）。
五、本件爭點為：(一)系爭覺書是否為宋享金親自簽名而為合法有
    效？(二)系爭覺書如為合法有效，其內容記載：宋享金願無條
    件壹部持分移轉登記返上訴人所使用之額數，其面積為若干
    ？茲敘述本院之判斷如下：
  (一)系爭覺書宋享金之簽名為真正，係合法有效：
    1.按「當事人主張之事實，經他造於準備書狀內或言詞辯論
      時或在受命法官、受託法官前自認者，無庸舉證」、「自
      認之撤銷，除別有規定外，以自認人能證明與事實不符或
      經他造同意者，始得為之」，民事訴訟法第279 條第1 、
      3 項定有明文。又當事人合法委任之訴訟代理人，在訴訟
      上代為自認，與該當事人自身所為者無異，非別有確切可
      信之反證，法院應認該自認之事實為真實，以之為裁判之
      基礎。
    2.本件被上訴人於原審97年4 月1 日言詞辯論時自承「確實
      有這份覺書，但不是這個代書做的，這份覺書很曖昧，裡
      面記載移轉的面積、內容不明確」等語（見原審卷第65頁
      ），係自認確有系爭覺書存在，僅質疑其內容之明確性。
      嗣於本院97年12月1 日審理時，被上訴人之訴訟代理人甲○○又稱「我岳父（按即宋享金）去世前有跟我講，覺書
      部分是指水泥建造部分，當初他會同意簽覺書是我大舅子
      （按即宋慶來）一直講，他才同意簽的，不然他不會同意
      簽這樣」等語（見本院卷第66-67 頁），更明確自認系爭
      覺書係宋享金所親簽。惟被上訴人於本院98年1 月21日審
      理時則撤銷其自認，否認系爭覺書之真正，辯稱「找到宋
      享金當時簽名之資料，且宋享金之妻子乙○○○後來說明
      當時宋享金拒絕簽名，由宋慶來代簽及用印」等語（見本
      院卷第91-92 頁）。因上訴人不同意被上訴人撤銷其自認
      ，則依上開規定，系爭覺書並非宋享金親自簽名一節，自
      應由被上訴人負舉證之責。
    3.證人乙○○○雖到庭證稱「系爭覺書是宋慶來拿回家給宋
      享金簽名的，宋享金不願意簽，就丟回去給宋慶來，宋慶
      來代宋享金簽名及蓋章，宋享金生氣的頭彎過去不看」等
      語（見本院卷第106-107 頁），然證人即書立系爭覺書內
      容之代書庚○○則到庭證述「系爭覺書是宋享金、丙○○
      及宋慶來到我的事務所由我書寫的，他們3人 有當場簽名
      ，那時他們很多土地都叫我辦理登記」等語（見本院卷第
      108 頁），與乙○○○上開證述不合。查本件上訴人係於
      96年10月22日起訴，原審於97年4 月11日始為裁判，迄至
      本院97年12月1 日審理時被上訴人仍自認系爭覺書為宋享
      金親自簽名，訴訟歷時已1 年有餘，以乙○○○係被上訴
      人祖母之親密身分，對於宋享金是否書立系爭覺書及書立
      過程如何等情，如謂被上訴人於訴訟期間均未曾向乙○○○詢問，顯然不符事理。且系爭覺書並非僅上訴人持有，
      被上訴人於98年8 月10日本院審理時被上訴人自行提出另
      一份覺書，經本院勘驗結果，認：「被上訴人提出覺書宋
      享金、宋慶來簽名之部分，宋慶來簽名部分筆力較輕、筆
      順輕快、筆劃流暢。宋享金簽名部分，運筆呈現阻礙狀況
      ，筆力不均、其字型、佈局、勁道與宋慶來之簽名不符。
      上訴人所提出覺書原本與被上訴人所提出覺書原本其內文
      部分係以影印方式，內容完全相同，宋享金簽名部分，該
      2 份覺書之運筆及佈局、所蓋用印章均極為相似，另宋慶
      來簽名部分，2 份覺書其運筆及筆順、佈局亦極為相似，
      用印亦認相符」，有本院勘驗筆錄在卷可憑（見本院卷第
      172 頁），可知當時簽立系爭覺書係有2 份，由上訴人與
      宋享金各執1 份保存，則被上訴人自始即知悉有系爭覺書
      之存在，可以認定。系爭覺書既有2 份，被上訴人並留存
      1 份，而本件事涉土地所有權移轉登記之範圍，則對於系
      爭覺書簽立過程尤無未持向乙○○○詢問之理。據此，如
      系爭覺書確非宋享金親自簽名，內容未獲其同意，被上訴
      人實無可能於本件審理過程屢次自認系爭覺書之真正，而
      僅爭執其內容之明確性，是乙○○○上開證述顯有偏頗之
      虞，不足採信。而證人庚○○係代辦土地移轉登記之代書
      ，與兩造無利害關係，其所為證述當不至於偏袒任何一方
      ，自屬較為可信。準此，被上訴人撤銷系爭覺書為真正之
      自認，未能證明與事實不符，其撤銷即非適法，從而系爭
      覺書確為宋享金所親簽，係合法有效，上訴人自得執為
      本件請求之依據。
    4.至被上訴人雖提出博正醫院出具之診斷證明書及照片（見
      本院卷第122-125 頁），辯稱宋享金於81年初因車禍住院
      ，後來因傷口發炎，故於82年2 月12日又住院治療，可見
      其當時傷勢嚴重等語，藉以質疑證人庚○○所述在其住處
      簽立系爭覺書之憑信性。然系爭覺書係81年12月25日簽立
      ，上開事證顯示宋享金係82年2 月12日始到院治療，自不
      足以證明48日前之81年12月25日，宋享金簽立系爭覺書時
      之身體及行動狀況，此部分抗辯不足憑信。而被上訴人雖
      另提出90年1 月20日宏霖預拌混凝土有限公司之送貨單及
      90年10月5 日高雄縣美濃鎮農會活期存款收入傳票各1 紙
      （見本院卷第247-24 8頁），指其上宋享金之簽名與系爭
      覺書上宋享金之簽名不符等語，然此2 單據上訴人均否認
      其真正，被上訴人又不能舉證證明該2 單據及其上「宋享
      金」之文字確屬宋享金親自簽立，自亦不得執為被上訴人
      有利之認定。
  (二)系爭覺書內容記載宋享金願無條件壹部持分移轉登記返上訴
    人所使用之額數，其面積應為250 平方公尺：
    1.本件宋享金係於91年2 月2 日逝世，育有子女宋慶來、宋
      慶福二人，其中宋慶來於89年12月29日逝世且無後嗣，又
      於繼承開始前，宋慶福於72年1 月8 日即已去世，其應繼
      分應由其子女宋耀仁及被上訴人代位繼承，又宋耀仁與被
      上訴人業已辦理遺產分割，由被上訴人取得系爭土地應有
      部分三分之一等情，有上訴人所提出之戶籍謄本、繼承系
      統表與系爭土地登記謄本在卷可稽（見原審卷第9-16、58
      -64 頁），並為被上訴人所不爭執，自堪信為真實。是被
      上訴人依繼承之法律關係，負有履行系爭覺書之義務，先
      予敘明。
    2.依系爭覺書內容所載：「茲立覺書書人宋享金所有土地坐
      落高雄縣美濃鎮○○段第228-3 地號、旱0.2250公頃，該
      土地原係由丙○○等17人之共有土地，此次申辦移轉證記
      時，由於丙○○等兄弟未明該土地仍有部份屬於自已（丙○○）所有，而將丙○○等兄弟自己之持分移轉登記完，
      今因該土地仍屬耕地，不得分割及移轉共有，為保全丙○○之權益，本人願日後該土地可辦分割及持分移轉登記時
      ，本人宋享金願無條件壹部持分移轉登記返丙○○所使用
      之額數屬實，恐口無憑，特立本書為日後之據」。準此，
      上訴人依系爭覺書得請求被上訴人返還之標的，為上訴人
      在系爭土地「所使用之額數」，惟該所謂「所使用之額數
      」，究係指上訴人於系爭覺書簽立時所使用或請求時實際
      使用系爭土地之範圍？抑或80年間辦理移轉登記時上訴人
      或其兄弟移轉登記與宋享金之應有部分？並非明確，如為
      前者，可能因時間更迭，致使用之範圍隨之變動，且因未
      明文約定使用之面積為何，或據以特定上訴人實際使用系
      爭土地範圍之相關事證或約定；如為後者，究指上訴人自
      己移轉登記之應有部分，或上訴人及其兄弟5 人一併移轉
      登記之應有部分，均非明確，自有探求當事人真意之必要
      。
    3.經查，系爭土地於57年1 月18日因繼承之原因，由宋享金
      取得系爭土地應有部分9 分之1 ，另被上訴人及其兄弟癸○○、丑○○、子○○、丁○○各45分之1 ，合計應有部
      份為45分之5 一情，為兩造所不爭執，並有系爭土地登記
      簿1 份附於原審卷可憑（見原審60-62 頁），堪信為真。
      而上訴人主張因先人有分家產之約定，以土地由何人占用
      即歸何人所有，故於80年間連同系爭土地在內之多筆土地
      有辦理移轉登記，將土地依實際使用狀況重新分配等情，
      有下列證人到庭結證：
      (1)證人庚○○到庭證稱：「宋享金、丙○○他們的家族當
        時有協議土地何人使用就分配給何人，當時土地有很多
        筆，但是有部分有登記好了，有部分沒有登記，宋享金
        的大部分都登記完畢了。登記原因為買賣，是因為已經
        分配了，作贈與還要贈與稅，所以雙方同意用買賣，事
        實上是家族分配土地並沒有真正的買賣或交付價金。丙○○等兄弟均將其原登記應有部分1/45移轉登記給宋享
        金是因為丙○○不了解他的房屋有使用到228-3 的土地
        ，其他兄弟雖然在228-3 的土地上有持分，但是當時都
        認為是宋享金在使用，依照家族的協議既然是宋享金在
        使用，就要移轉登記給宋享金，是後來壬○○申請鑑界
        時才發現，事實上丙○○在228-3 土地仍有占有使用的
        情形，所以才會寫這份覺書。覺書書寫『返丙○○所使
        用的額數』，就是指丙○○所占有使用的部分，包括房
        屋以及其他他有使用的空地、路地、種植的土地，只要
        是他使用的部分都要還給他。但因為沒有測量，所以不
        知道使用的面積」等語（見本院卷第107-110 頁）。
      (2)證人即上訴人之長兄癸○○到庭證稱：「我們宗親裡面
        有3 大房，大房裡面還有分3 房，土地每一房各分3 分
        之1 ，其中大房就是我阿公宋建安，大房有3 分之1 ，
        然後大房又分3 房，所以就是1/9 ，然後我們又有5 個
        兄弟，所以就是1/45，我父親是46年過逝，為何56年登
        記我不清楚，但是於80年以前我們大房裡面的這3 房就
        已經分產了。我們這3 房就是宋權金、宋享金、辛○○
        3 房。我是宋權金的大兒子。當時我祖父、祖母有私下
        用口頭分配說哪一塊地分配給哪個人，228-1 地號還是
        3 大房共有，228-3 、228-4 地號以前我也搞不清楚是
        哪一塊。228-3 我印象中祖父母沒有講過要怎麼分，我
        也不知道228-3 地號的土地是哪一塊。我記得228-3 這
        塊土地從我小時候就是宋建安這一房在耕作，界址與
        228-1 連在一起，分界點我並不清楚。當時祖父母分產
        名義上是給我們5 個兄弟，我們沒有分割，但是原則上
        因為丙○○已經在228-3 在那裡蓋房子，所以5 個兄弟
        就有默契就是把228-3 的5/45都給丙○○了，但是沒有
        登記也沒有移轉」等語（見本院卷第233-234 頁）。
      (3)證人即上訴人之弟子○○到庭證稱：「80年9 月間我們
        兄弟5 人就228-3 土地的應有部分合計5/45為何移轉給
        宋享金我也不清楚，因為我都不在家，一切事情都是丙○○在處理，當時如果有通知要印鑑、資料什麼的我就
        會拿給他。據我所知系爭房屋是丙○○60幾年的時候蓋
        的，我們兄弟有講好，因為丙○○一直住在那裡，母親
        也與他一起住，所以就整個都給丙○○。整棟房屋坐落
        的土地我們的應有部分都給丙○○，至於房屋坐落的地
        號我不清楚」等語（見本院卷第236-237 頁）。
      (4)證人即上訴人之弟丁○○到庭證稱：「我們宋氏家族有
        3 房，我隸屬於大房，大房有3 兄弟，即我父親宋權金
        、宋享金、辛○○，我父親46年往生，他的遺產由我們
        5 兄弟就是癸○○、丙○○、丑○○、子○○跟我繼承
        。80年間我們3 房私下協議將宋氏10多筆土地，由16人
        共同持有，要分配清楚，當時是協議何人占用土地就由
        何人所有，沒有使用權的人就要無條件拋棄。228-3 會
        產生爭議是因為丙○○使用的全部範圍，丙○○誤認為
        他沒有使用到228-3 ，所以依據協議將228-3 自動拋棄
        登記到宋享金名下，結果2 房的壬○○登記後請代書去
        鑑界，結果發現丙○○有部分占用到228-3 的土地，結
        果壬○○就依照鑑界結果去要求丙○○拆屋還地，還請
        人載二大卡車的石頭去斷路，讓丙○○一家不能出入，
        當天晚上宋享金、他兒子宋慶來、及宋享金太太就是我
        嬸嬸都來幫忙搬石頭，他們也不知道事情出在哪裡，後
        來我找到壬○○他才說丙○○有占用到228-3 的土地，
        但是他無權占用，說丙○○的持分在他叔叔名下，這就
        是當初登記錯誤的結果。後來宋享金父子才會同意簽立
        覺書，當時會讓宋慶來在覺書上簽名是想說宋享金往生
        後會登記給宋慶來，因為宋享金另外一個兒子已經往生
        了，宋慶來在可以移轉登記的時候就可以將228-3 土地
        歸還給丙○○，哪裡知道宋慶來比宋享金先往生了」等
        語（見本院卷第201- 202 頁 ）。
    4.依上開證人所述，關於系爭土地於80年間因分配家產而辦
      理移轉登記，並以何人占用各應分配土地為移轉登記之依
      據，非實際有買賣交易之情形，而系爭土地原係由上訴人
      及其兄弟癸○○、丑○○、子○○、丁○○5 人各有應有
      部分45分之1 ，但事實上如有占用到系爭土地之部分，均
      由上訴人一人所占有，系爭房屋亦為上訴人所興建，與其
      母親同住，當時分家產時，即約定由實際使用土地之上訴
      人取得該占有使用部分之土地等情，其等證述內容尚無不
      合，足認系爭土地於80年10月19日辦理移轉登記時，確有
      分配家產之協議，且原則上以占有土地之人取得該占有之
      土地，而上訴人因誤認並未占用系爭土地，而將其應有部
      分45分之1 ，連同其他4 兄弟應移轉登記與上訴人之應有
      部分各45分之1 ，合計45 分 之5 之土地，均移轉登記為
      宋享金所有，至為顯然。
    5.被上訴人雖抗辯系爭土地既為上訴人及其他兄弟5 人各有
      應有部分45分之1 ，當時移轉登記時又將其他地號土地一
      併辦理移轉，其受移轉之人應包括宋享金、壬○○、宋寶
      華、宋炳龍4 人，不能確定宋享金取得之應有部分9 分之
      1 之土地係來自於系爭土地上訴人5 兄弟之應有部分等語
      （見本院卷第233 頁），並提出系爭土地之土地登記簿為
      證（見原審卷第58-64 頁）。依該土地登記簿所載，宋享
      金於57年1 月18日辦理繼承登記時，其應有部分本為9 分
      之1 ，於80年10月19日移轉登記時其應有部分變為3 分之
      1 ，合計增加之應有部分為9 分之2 ，而移轉登記之義務
      人確實記載為辛○○等12人。然上訴人及其兄弟共5 人於
      80 年10 月19日係將系爭土地應有部分各45分之1 ，合計
      45分之5 移轉登記與宋享金一情，業據系爭覺書記載明確
      ，且依證人庚○○、癸○○、子○○及丁○○之上開證述
      ，均表示當時係將上訴人5 兄弟應有部分合計9 分之1 移
      轉登記與宋享金；另參以上訴人家族分產時，係協議何人
      占用土地，即將該部分土地分給占有人，有如上述，且系
      爭房屋坐落位置與宋享金之使用之房地相鄰，故上訴人5
      兄弟誤認其等系爭土地上應有部分合計9 分之1 ，均非上
      訴人所占用，而係宋享金所占用，故才會將該應有部分9
      分之1 均移轉登記與比鄰之宋享金，可見當時系爭土地移
      轉登記之義務人雖有12人，但該宋享金增加之應有部分9
      分之2 ，其中9 分之1 係自上訴人5 兄弟取得，已灼然甚
      明。被上訴人抗辯上訴人等5 兄弟係移轉登記與宋享金、
      壬○○、宋炳龍、宋寶華等4 人，委無可採。
    6.上訴人實際上既有占用系爭土地之事實，依其分家產協議
      ，本應依其實際占有使用之土地，決定所應受分配土地之
      範圍，則依系爭覺書所載，該宋享金同意返還上訴人「所
      使用之額數」，解釋上似應指上訴人於移轉登記當時實際
      占用之部分。然衡以系爭土地當時辦理移轉登記，實際上
      並未進行測量，證人庚○○業已證述如上，且依庚○○所
      提出之系爭土地權利變更登記持分計算表所示，系爭土地
      係將辛○○等12人依其原應有部分移轉登記與壬○○、宋
      炳龍、宋寶華及宋享金4 人，此有系爭土地登記簿及該土
      地權利變更登記持分計算表在卷可稽（已裝訂成冊附卷）
      。又證人癸○○到庭證稱：「我們兄弟4 人之應有部分移
      轉登記給丙○○，我們是同意的，我們5 兄弟在系爭土地
      上應有部分共有250 平方公尺，當初如果知道有寫覺書的
      話，我會要求把土地應有部分45分之5 移轉回來給我們5
      個兄弟，再移轉登記給丙○○」等語（見本院卷第235 頁
      ）。據此，因系爭土地係與多筆土地一併辦理移轉登記，
      且並未實際測量各人實際占用之範圍，而係以土地登記謄
      本上各人之應有部分為移轉登記之依據，則上訴人如於80
      年10月19日辦理移轉登記時，並未有上開誤認並未占用之
      情形，其所可能獲得分配之系爭土地範圍，除應參酌其實
      際使用之範圍外，至多亦應僅以其他4 兄弟之應有部分各
      45分之1 為最高額數。是系爭覺書所稱上訴人「使用之額
      數」，自不得僅以上訴人於辦理移轉登記時實際使用之範
      圍為準，尚且不得超過上訴人5 兄弟應有部分合計45分之
      5 ，始為符合當事人真意之解釋。
    7.查附圖所示A 即系爭房屋，面積55平方公尺；B 為鐵皮搭
      蓋建物，面積65平方公尺；E 面積10平方公尺；D 圍牆由
      上訴人建造，圍牆內之空地F ，面積為79平方公尺；G 為
      系爭房屋建物滴水線向外延伸，面積0.6 平方公尺；I 係
      圍牆角落，面積6 平方公尺，向來均由上訴人占有使用等
      事實，為兩造所不爭（見本院卷第205 頁），堪信為真，
      則上開上訴人占用之系爭土地面積合計為215.6 平方公尺
      （計算式：55+65+10+79+0.6+6 ＝215.6 ）。又附圖所示
      J 部分為通道，兩造亦不爭執該通道為上訴人出入必經道
      路，但被上訴人亦有使用該通道之情形（見本院卷第206
      頁），可見該通道係屬雙方共同使用之部分，而該通道面
      積經測量結果為118 平方公尺，如由雙方各取得2 分之1
      ，為59平方公尺，則上訴人占用系爭土地之面積已有
      274.6 平方公尺（計算式：215.6+59＝274.6 ）。至此，
      姑先不論被上訴人所爭執附圖C 之部分面積30平方公尺，
      是否為上訴人主張一直以來用以種菜之範圍，如前所述，
      因上訴人依系爭覺書所得請求被上訴人移轉登記之「所使
      用之額數」，尚不得超過上訴人5 兄弟原應有部分合計45
      分之5 即250 平方公尺（系爭土地面積有2250平方公尺，
      換算後45分之5 之面積為250 平方公尺），茲兩造不爭執
      上訴人所使用系爭土地之範圍已達274.6 平方公尺，則上
      訴人所得請求被上訴人移轉登記之面積，應僅為上訴人5
      兄弟原應有部分之全部即250 平方公尺，洵堪認定。上訴
      人超逾此部分之請求，即屬無據，而被上訴人抗辯上訴人
      至多僅能請求系爭房屋占用之範圍即55平方公尺，亦無可
      採。
六、綜上所述，上訴人依系爭覺書及繼承之法律關係，請求被上
    訴人將系爭土地面積2250平方公尺，應有部分2250分之250
    之土地所有權移轉登記與上訴人，為有理由，其超逾上開請
    求之部分，則屬無據。原審判命被上訴人應將系爭土地應有
    部分2250分之55之土地所有權移轉登記與上訴人所有，而駁
    回上訴人請求系爭土地應有部分2250分之195 之土地所有權
    移轉登記部分，就上開駁回部分即有不合。從而，上訴人指
    摘原審此部分判決不當，求予廢棄，並請求被上訴人應再將
    系爭土地面積2250平方公尺，應有部分2250分之195 之土地
    所有權移轉登記與上訴人，為有理由，應予准許，其超逾此
    部分之請求，則屬無據，應予駁回。
七、本件事證已臻明確，兩造其餘攻防或舉證，核與本件判決結
    論不生影響，無庸逐一論列，附此敘明。
八、據上論結，本件上訴為一部有理由，一部無理由，依民事訴
    訟法第436 之1 第3 項、第450 條、第449 條第1 項、第79
    條，判決如主文。
中    華    民    國    99    年    1     月    27    日
                  民事第四庭  審判長 法  官  朱玲瑤
                                     法  官  藍家慶
                                     法  官  李嘉益
以上正本證明與原本無異。
本件不得再上訴。
中    華    民    國    99    年    1     月    28    日
                                     書記官  陳瓊芳


司法院資訊處製作；財團法人民間司法改革基金會備份。
